【裁判字號】    96,訴,1802
【裁判日期】    971128
【裁判案由】    損害賠償
【裁判全文】
臺灣桃園地方法院民事判決              96年度訴字第1802號
原      告  丁○○
法定代理人  戊○○
            己○○
兼  法  定
代  理  人  乙○○
共      同
訴訟代理人  鄭仁壽律師
被      告  丙○○
訴訟代理人  游蕙菁律師
上列當事人間請求損害賠償事件，原告就本院96年度勞安訴字第
3號 業務過失致死刑事案件提起附帶民事訴訟（96年度附民字第
121 號)， 經本院刑事庭於民國96年10月16日裁定移送前來，本
院於民國97年10月29日言詞辯論終結，判決如下：
    主      文
被告應給付原告丁○○新台幣壹佰參拾玖萬壹仟貳佰柒拾元、原
告乙○○新台幣玖拾壹萬陸仟捌佰捌拾玖元，及均自民國九十六
年七月二十四日起至清償日止，按週年利率百分之五計算之利息
。
原告其餘之訴駁回。
訴訟費用由被告負擔二分之一，由原告丁○○負擔四分之一，餘
由原告乙○○負擔。
    事實及理由
壹、程序部分：
    按「不變更訴訟標的，而補充或更正事實上或法律上之陳述
    者，非為訴之變更或追加。」；「原告於判決確定前，得撤
    回訴之全部或一部。原告係以書狀撤回者，自撤回書狀送達
    之日起，10日內未提出異議者，視為同意撤回。」，民事訴
    訟法第256 條、第262 條第4項，定有明文。經查：
一、原告起訴原併列訴外人甲○○（下稱甲○○）為被告，請求
    甲○○與被告應連帶給付原告丁○○新台幣（下同）2,666,
    109 元、原告乙○○1,420,126 元，及均自起訴狀繕本送達
    翌日起算之法定遲延利息。惟原告於本院審理中具狀撤回對
    甲○○之起訴（見本院卷第99頁），而該書狀業已合法送達
    甲○○之訴訟代理人陳河泉律師，有本院送達證書1 紙在卷
    可稽（見本院卷第101 頁），而甲○○未於10日內提出異議
    ，依民事訴訟法第262 條第4 項規定，視為同意撤回。
二、原告於97年10月29日言詞請求刪除其訴之聲明「連帶」二字
    ，核屬更正法律上之陳述而未變更訴訟標的，依民事訴訟法
    第256 條規定，自應准許。
貳、實體部分：
一、原告主張：
  (一)甲○○欲在桃園縣蘆竹鄉蘆竹村5 鄰259 之1 號房屋旁之農
    地（下稱系爭農地）興建農舍，於民國94年12月間委由簡太
    郎承攬該砌磚之工程，另被告則承攬系爭農舍興建工程中鷹
    架搭建部分，約定於上開工地上搭設鷹架3 層、約5 米高。
    被告依約於95年1 月4 日在上址搭建鷹架，並於當日完工，
    然並未採取防止施工架傾倒之措施。而簡太郎雇用李金鶴在
    上址工地從事砌磚工作，其身為雇主，未提供適當安全帽，
    且對於有墜落、崩塌之虞之作業場所引起之危害亦未有符合
    標準之必要安全設備。嗣於95年1 月11日9 時45分，該鷹架
    因不敵風強而搖晃，致撞擊該工地上之鋼筋及簡太郎數日前
    所砌之磚牆致該牆倒塌，適未戴用安全帽之李金鶴在磚牆旁
    工作，因而遭掉落之磚塊擊中，致李金鶴受有神經性休克、
    頭部外傷併顱骨骨折等傷害，而當場死亡。
  (二)被告及簡太郎因上開業務過失致死犯行，經臺灣桃園地方法
    院檢察署（下稱桃園地檢署）檢察官以95年偵字第16648 號
    提起公訴，並經本院96年度勞安訴字第3 號判決業務過失致
    死罪成立，判處有期徒刑在案，被告上訴後業遭台灣高等法
    院96年勞安上訴第10號判決上訴駁回在案，目前上訴最高法
    院中。
  (三)原告丁○○為被害人李金鶴之女兒，原告乙○○為李金鶴之
    母，受有下列損害：
  1.原告丁○○部分：
  扶養費：原告丁○○為李金鶴之女，於李金鶴死亡時為12歲
    4 月，距成年尚有7 年8 月即92個月，李金鶴依法對原告丁○○負有扶養義務，為其唯一扶養義務人，爰以行政院主計
    處90年3 月20日之國情統計通報88年臺灣地區家庭平均每人
    每月消費支出15,000元【計算式：平均每戶消費支出÷平均
    每戶人數÷12月＝65.5÷3.63÷12＝1.5 （萬）】為計算扶
    養費基準，經依月別單利百分之5 複式霍夫曼係數表計算法
    扣除中間利息，原告丁○○得請求扶養費1,166,109 元【計
    算式為：15,000元×77.00000000 （92月霍夫曼係數）＝1,
    166,109元】。
  慰撫金：原告丁○○父親早亡，其母李金鶴又不幸過世，成
    為孤兒，所受精神痛苦又數倍常人喪母之痛，爰請求慰撫金
    150 萬元。
  以上合計2,666,109 元。
  2.原告乙○○部分：
  喪葬費：原告乙○○支出李金鶴之喪葬費338,500 元及塔位
    費用4 萬元，合計為378,500 元。
  扶養費：李金鶴對其母即原告乙○○負有扶養義務，李金鶴
    死亡時37歲，原告乙○○時年56歲，依台灣地區簡易生命表
    餘命23餘年，爰以平均每人每月消費支出15,000元（計算式
    同上）為計算扶養費基準。李金鶴對原告乙○○（81年離婚
    ，子女有李啟昌、李金鶴、李淑如、李國華、李啟明等5 人
    ）應負擔五分之一扶養義務，經依同上霍夫曼係數表計算法
    核計，原告乙○○得請求扶養費541,626 元【計算式為：18
    萬元×15.00000000 （23年霍夫曼係數）÷5 ＝541,626 元
    】。
  慰撫金：原告乙○○老年喪女，白髮人送黑髮人，其苦痛實
    無法形容，爰請求50萬元慰撫金。
  以上合計1,420,126元。
  (三)原告與簡太郎雖經調解成立，由簡太郎賠償原告二人130 萬
    元，惟原告實際上僅獲賠償40萬元，其餘因簡太郎無財產，
    故執行無效果。
  (四)爰依侵權行為法律關係，請求被告損害賠償及其法定遲延利
    息等語，並聲明：被告應給付原告丁○○2,666,109 元、原
    告乙○○1,420,126 元，及均自起訴狀繕本送達翌日起至清
    償日止，按週年利率百分之5 計算之利息。
二、被告則以下列情詞置辯：
  (一)本件並無證據足以證明李金鶴之死亡係因被告搭設之鷹架設
    置不當倒塌以致壓垮現場磚牆所致，李金鶴之死亡與被告搭
    設之鷹架間，無因果關係。
  (二)簡太郎於95年1 月11日警訊中雖稱：「當時工地上之風很大
    應是風將牆外之鷹架吹倒並壓在紅磚牆上，致紅磚牆支撐不
    住才會倒蹋」等語，惟其於96年8 月28日刑事審判中復證稱
    ：「95年1 月11日伊有雇用李金鶴在現場施工，磚牆倒塌前
    伊有在現場施工，倒塌前伊在工作並沒有注意到鷹架有無打
    到磚牆或支撐鋼筋的木棍，也沒有聽到聲音，後來磚牆就突
    然倒塌壓到李金鶴，磚頭倒在距離伊約1 尺的地方，伊差一
    點也被打到，伊回頭看時李金鶴已經倒在地上，等到磚牆倒
    塌之後，伊才發現鷹架已經倒在鋼筋上，就等於是鷹架打到
    磚牆」等語，可知其並未聽聞鷹架撞擊磚牆之聲音，亦未目
    睹「鷹架打到磚牆」之情況，其陳述不足作為被告有侵權行
    為之認定。
  (三)依本院刑事庭96年度勞安訴字第3 號卷附現場照片所示，鷹
    架僅斜靠在鋼筋頂端，而鋼筋外緣係在磚牆之外，換言之，
    磚牆較鋼筋柱為薄，且鷹架與鋼筋之高度均在二樓高以上，
    鷹架與鋼筋之接觸點則兩者之頂端，倒塌前之磚牆僅有一樓
    高，除非鷹架會轉彎，否則鷹架根本無從碰撞磚牆。本院上
    開刑事判決雖謂：「依卷內現場照片可知，磚牆與鋼筋之外
    緣係一致，鋼筋並無突出於磚牆之外，此有現場照片附卷可
    稽」云云，惟磚牆較鋼筋柱為薄，磚牆與鋼筋之外緣殊無可
    能一致，本院刑事庭既未勘驗現場，亦未調查鋼筋柱與磚牆
    之厚度，遽認二者外緣一致，顯有違誤；另上開判決所謂：
    「所架設鷹架倒塌之方向，亦與磚牆倒塌方向相一致，是被
    告所架設之鷹架因支架不穩，於搖晃中擊中鋼筋及磚牆，致
    磚牆倒塌」云云，純屬推測之詞，毫無根據。
  (四)行政院勞工委員會北區勞動檢查所（下稱北區勞檢所）95年
    3 月3 日勞北檢營字第0951002625號函附之「簡太郎所僱勞
    工李金鶴因從事砌磚作業發生磚牆倒蹋被壓致死職業災害檢
    查報告書」（下稱系爭檢查報告書）記載「七災害原因分析
    …(二)…間接原因…(2)施工架基礎地面為鬆軟之泥土地，未整
    平且夯實緊密，並襯以適當材質之墊材；另斜撐材未能有效
    支撐」，惟與其中「間接原因(1)獨立磚牆強度不足，且未設
    置支撐設備」間與「李金鶴之死亡」間有何相當因果關係，
    均未據說明。
  (五)原告依侵權行為之法律關係，請求被告賠償因搭設之鷹架設
    置不當倒塌壓垮磚牆，致李金鶴當場傷重死亡所受之損害，
    自應就其所受損害與被告侵權行為間有相當因果關係負舉證
    之責，惟原告迄未舉證，其請求自無理由。
  (六)縱認本件被告該當侵權行為，應負損害賠償責任，僅就原告
    乙○○支出李金鶴喪葬費合計378,500 元不爭執，原告以平
    均每人每月支出計算扶養費，標準過高，應參酌消費者債務
    清理條例所認定之國民最低生活標準為基礎。另原告丁○○
    尚有祖父母三人依法應對其負法定扶養義務，其並非無人扶
    養，而原告丁○○成年後，依法亦應對原告乙○○負法定扶
    養義務，原告乙○○請求之扶養費未扣除此部分，顯無理由
    ；又原告均未說明請求慰撫金之依據（包括社經地位、收入
    等資料），且被告僅係初中肄業之基層勞工，收入不豐亦不
    固定，智識水準不高，原告請求之慰撫金，顯然過高。
  (七)依系爭檢查報告書記載：「七災害原因分析…2.間接原因：
    …不安全狀況(3)未使勞工確實戴用安全帽」等語，可知李金
    鶴未戴安全帽係其致死之主要原因，李金鶴與有過失，依民
    法第217 條規定，應予減輕被告賠償責任；此外，原告於95
    年1 月18日與上開刑事案件共同被告簡太郎以130 萬元達成
    和解，應予扣除。
  (八)並答辯聲明：原告之訴駁回。
三、兩造不爭執事項：
  (一)李金鶴受僱於簡太郎，於95年1 月11日10時許，在系爭農地
    旁搭建農舍，工作中遭倒塌之磚牆擊中頭部，致受有神經性
    休克、頭部外傷併顱骨骨折等傷害，並當場死亡等情，有桃
    園地檢署相驗屍體證明書影本1 份在卷可稽【見本院96年度
    附民字第121 號卷（下稱附民卷）第8 頁】。
  (二)被告及簡太郎因前項事實，經桃園地檢署以95年偵字第1664
    8 號提起公訴。並經本院96年勞安訴字第3 號判決業務過失
    致死罪成立，分別判處有期徒刑1 年及8 月，分別減刑6 月
    及4 月在案（其中簡太郎緩刑）。被告上訴後，經臺灣高等
    法院96年勞安上訴字第10號判決駁回上訴，現由最高法院審
    理中，有上開判決影本各1 份附卷可稽。
  (三)原告就李金鶴之死亡曾對甲○○提出過失致死罪之告訴，惟
    經桃園地檢署檢察官以95年偵字第16648 號為不起訴處分確
    定在案，有上開不起訴處分書影本1 件在卷可考。
  (四)原告乙○○、丁○○分別為李金鶴之母、女，陳嘉佩之父於
    本件事故前早已死亡；原告乙○○於81年離婚，其子女有李
    啟昌、李金鶴、李淑如、李國華、李啟明等5 人。
  (五)原告乙○○支出李金鶴之喪葬費338,500 元及塔位費用4 萬
    元，合計378,500 元。
  (六)原告與簡太郎業經桃園縣蘆竹鄉調解委員會調解成立，簡太
    郎同意賠償原告二人130 萬元，有調解書可證。
  (七)兩造同意援用刑事卷之相關證據為認定基礎之一（見本院卷
    第132 頁）。
四、本院判斷：
  (一)被告就李金鶴之死亡是否應負侵權行為損害賠償責任？
  1.按「因故意或過失，不法侵害他人之權利者，負損害賠償責
    任。」；「違反保護他人之法律，致生損害於他人者，負賠
    償責任。但能證明其行為無過失者，不在此限。」；「不法
    侵害他人致死者，對於支出殯葬費之人，亦應負損害賠償責
    任。」；「被害人對於第三人負有法定扶養義務者，加害人
    對於該第三人亦應負損害賠償責任。」；「不法侵害他人致
    死者，被害人之父、母、子、女及配偶，雖非財產上之損害
    ，亦得請求相當之賠償金額。」，民法第184 條第1 項前段
    、第2 項、第192 條第1 項、第2 項、第194 條，分別定有
    明文。
  2.次按雇主對於防止有墜落、崩塌等之虞之作業場所引起之危
    害，應有符合標準之必要安全衛生設備。」勞工安全衛生法
    第5 條第1 項第5 款定有明文。又雇主為維持施工架及施工
    構台之穩定，應依下列規定辦理：．．．二、應以斜撐材作
    適當而充分之支撐。．．．六、施工架及施工構台基礎地面
    應平整、且夯實緊密，並襯以適當材質之墊材，以防止滑動
    或不均勻沈陷。」雇主對於施工構臺及高度5 公尺以上施工
    架之構築，應由專任工程人員或指定專人事先依預期施工時
    之最大荷重，依結構力學原理妥為安全設計。為營造安全衛
    生設施標準第45條第2 款、第6 款、第40條所明定。
  3.被告辯稱伊所搭之鷹架均符合規定，伊並無過失，該鷹架雖
    倒塌，但並未碰到磚塊，並無證據證明磚牆倒塌與鷹架倒塌
    有關，李金鶴之死亡與鷹架無關云云。惟查：
  證人簡太郎於警訊中證稱：當時工地上之風很大，應是風牆
    外之鷹架吹倒並壓在紅磚牆上，致紅磚牆支撐不住才會倒塌
    等語【見桃園地檢署95年相字第119 號卷（下稱相字第119
    號卷）第7 頁】；於偵查中證稱：鷹架在蓋時，挖地基時，
    根本沒有放木板或回填泥土固定住，以致會傾倒等語【見桃
    園地檢署95年偵字第16648 號卷（下稱偵字第1664 8號卷）
    第9 頁】；證人陳永春即受僱於被告施設鷹架之工人於本院
    刑事庭審理時證述：伊係以傳統的方式施工搭設鷹架，現場
    泥土高高低低，伊負責抓一個水平；當時地面是泥土表面，
    搭建好鷹架後有用麻竹竿做斜支撐，麻竹竿再用鐵釘釘在水
    井旁的水泥地上，架設鷹架的斜撐麻竹是由伊用大榔頭打入
    地面；通常在鷹架的內側是要設置支撐架，會用棍子支撐住
    ，支撐在鷹架與牆之間，支撐點會碰到牆，但是這個工地當
    時沒有牆面，所以沒有架設支撐架，如果有牆面的話一定要
    去固定；在架設鷹架基礎時，並未鋪設墊材，以防止鷹架支
    撐下陷；案發後伊有與丙○○再到現場看，不知道為何打到
    地面的固定鋼筋會抽出來，鐵釘已經整個拔除，鐵釘拔除後
    ，傾斜柱就會失去功用，鷹架也會因為失去支撐而搖晃，鷹
    架的基礎伊也有看一下，但不知為何會傾斜了，伊之前也曾
    經搭過沒有牆面的鷹架，如果沒有牆面的話要2 邊打斜支撐
    才不會搖晃，本件因為一面要疊磚，所以無法做2 面的斜支
    撐等語【見本院刑事庭96年勞安訴第3 號卷（下稱本院刑事
    庭一審卷）第67頁至第72頁】；證人朱欽興於檢察官訊問時
    證述：伊是北區勞檢所之職員，伊過去現場檢查時，看見鷹
    架的基腳已經沈陷在泥土裡，已經有傾斜進去，故認定鷹架
    結構體部分不夠穩定等語（同上偵字第16648 號卷第8 頁）
    ，依證人簡太郎、陳永春之證述情節，架設鷹架基礎時，並
    未鋪設墊材，以防止鷹架支撐下陷；再者，為確保鷹架之穩
    固，鷹架與相鄰的牆面應有支撐架支持，若無緊鄰之牆面，
    亦需於鷹架之2 面皆架設支撐架，惟本件被告架設鷹架時，
    僅架設1 斜撐之支架，是該斜撐之支架因拉力過小，導致該
    鷹架因風強而搖晃傾斜之事實，應堪認定；此與系爭檢查報
    告書所認定：「施工架基礎地面鬆軟之泥土地，未整平且夯
    實緊密，並襯以適當材質之墊材，斜撐材未能有效支撐」等
    語相符（見本院卷第122 頁），是被告丙○○辯稱其所架設
    之鷹架合乎規定等情，顯為臨訟卸責之詞，不足採信。
  系爭磚牆倒塌之原因為何？
    證人簡太郎於本院刑事庭審理中證述：業主是甲○○，伊承
    攬的範圍是疊磚頭、抹牆壁，其餘的都是業主甲○○發包予
    別人做，丙○○（即被告）是負責搭鷹架，現場的鷹架是在
    砌磚的前1 天搭好的，伊在鷹架搭好後並沒有去檢查鷹架，
    也沒有看見丙○○有去檢查鷹架，一般都是1 樓地基打好後
    ，鋼架就已經綁好，之後才是在2 根鋼架中間疊磚，4 、5
    天後才會在鋼架上夾模灌漿，鷹架都是在1 樓蓋好後才開始
    搭鷹架，伊本來有跟丙○○說等伊疊好1 樓的磚塊後再來搭
    鷹架，不然會比較不好施工，而且因為鋼筋很高，伊有用木
    頭支撐鋼架讓鋼架不會動搖，搭鷹架時會去碰到伊支撐鋼架
    的木棍，伊有跟丙○○說這個情形，但是丙○○說沒有關係
    ，不會碰到，丙○○在伊還沒有疊磚塊之前就來搭鷹架，鷹
    架距離磚牆約30至40公分，當天倒塌的磚牆已經疊好4 天了
    ，磚牆的水泥從開始砌磚後約4 到5 天就會凝固很硬了，依
    照伊疊磚40年的經驗，一面牆砌好後，在沒有支撐力的情況
    下，除非有颱風來襲，不然不會倒塌，當天雖然風力很強，
    但是還沒有到達颱風的程度，95年1 月11日伊有雇用李金鶴
    在現場施工，磚牆倒塌前伊有在現場施工，倒塌前伊在工作
    並沒有注意到鷹架有無打到磚牆或支撐鋼筋的木棍，也沒有
    聽到聲音，後來磚牆就突然倒塌壓到李金鶴，磚頭倒在距離
    伊約1 尺的地方，伊差一點也被打到，伊回頭看時李金鶴已
    經倒在地上，等到磚牆倒塌之後，伊才發現鷹架已經倒在鋼
    筋上，就等於是鷹架打到磚牆，因為鷹架的基礎地面土還鬆
    鬆軟軟的，倒下來的那面牆，丙○○只有用1 支麻竹竿以1
    根鐵釘釘5 吋深綁起來，那根鐵釘釘在井旁邊，之前有鋪水
    泥，鐵釘釘在水泥上，但是這樣不夠力量支撐鷹架，風大鐵
    釘就被拔起來等語（見本院刑事一審卷第58頁至第65頁），
    觀諸證人簡太郎之證述情節，現場已砌好之磚牆，若無外力
    施加下，應無自行倒塌之可能，而當日風力雖強，亦尚未達
    致磚牆倒塌之可能，參酌證人簡太郎與被告並無宿怨，應當
    無虛偽陳述以誣陷被告之必要，而簡太郎雖同為本件刑事共
    同被告，然簡太郎於刑事庭中業已坦承犯行，亦無虛偽陳述
    以卸己責之必要，是被告所架設之鷹架因基礎不穩，而撞擊
    簡太郎所砌之磚牆，致釀成本件災害，應可確定；另本案經
    北區檢所檢查結果亦認定：「被告所架設之鷹架施工架左側
    第1 、2 框架往磚牆處傾斜，倚靠於第2 與第3 鋼筋柱，施
    工架左側第2 、3 根靠內側框柱上端已傾斜至磚牆倒塌前位
    置；施工架左側第1 、2 、3 根靠內側框柱之柱腳已沈陷於
    鬆軟泥土地，該面施工架外側有一斜撐，惟無法承受拉力」
    等語，此有系爭檢查報告書1 份在卷可參（見本院卷第122
    頁）；再觀諸被告丙○○所架設鷹架倒塌之方向，亦與簡太
    郎所砌磚牆倒塌方向相一致，有現場照片可佐（見同上相字
    第11 9號卷第68頁），是原告主張被告所架設之鷹架因支架
    不穩，於搖晃中擊中鋼筋及磚牆，致磚牆倒塌之事實，應堪
    採認。
  至被告雖另辯稱：鷹架倒塌應壓到鋼筋，而非壓到磚牆，磚
    牆的倒塌與鷹架無關云云，惟依卷內所附照片（同上相字第
    119 號卷第49頁、偵字第16648 號卷第19頁）可知，鷹架傾
    斜時，下層施工板雖係靠在鋼筋柱上，惟鷹架左側第2 、3
    根靠內側框柱係突出於施工板外並位在第2 、3 根鋼筋柱中
    間，縱所砌之磚牆較鋼筋柱內縮，然鋼筋柱因承受鷹架之重
    量已略微彎曲，且磚牆之高度高於鷹架下層施工板，觀諸現
    場照片所示施工板上方框柱之傾斜角度，已至磚牆倒塌前之
    位置。是案發當時因強風吹襲，鷹架之斜撐支架拉力不足鬆
    動搖晃，上開2 根突出之框架乃撞擊磚牆，致磚牆倒塌，擊
    中當時正在磚牆旁工作之李金鶴等情，應堪認定，被告上開
    所辯，殊無足採。
  被告於搭建鷹架時疏未注意應確保其穩定，因鷹架搖晃傾斜
    撞擊磚牆引致磚牆傾倒，並致李金鶴遭磚塊壓死，被告違反
    上揭勞工安全衛生法令所定之注意義務甚明。被告過失行為
    與李金鶴死亡間有相當因果關係。被告不法侵害李金鶴生命
    權之事實，堪以認定。原告二人為李金鶴之母、女，渠等請
    求被告應負侵權行為之損害賠償責任，洵屬有據。
  (二)訴外人簡太郎部分
    訴外人簡太郎就其有過失，肇致李金鶴死亡之事實，於警詢
    、偵查及本院刑事庭審理中均坦承不諱，本院並依職權調取
    刑事偵查、一、二審卷證核閱屬實，足證簡太郎於刑事程序
    中之自白與事實相符，堪予採信。按雇主對於防止有墜落、
    崩塌等之虞之作業場所引起之危害，應有符合標準之必要安
    全衛生設備；雇主對於進入營繕工程工作場所作業人員，應
    提供適當安全帽，並使其正確戴用；雇主使勞工於鄰近邊坡
    或構造物之工作場所作業，應有防止邊坡或構造物倒塌、崩
    塌之設施，勞工安全衛生法第5 條第1 項第5 款、勞工安全
    衛生設施標準第11條之1 、第13條分別定有明文，簡太郎僱
    用勞工李金鶴於現場作業時，自應注意上述規定，以維勞工
    作業安全及避免危險發生，竟疏未提供適當之防護措施，即
    貿然僱用李金鶴在現場作業，致李金鶴遭磚牆倒塌擊中頭部
    而不治死亡，簡太郎亦自應負過失之責。且本件經北區勞檢
    所檢查結果，亦同此認定，有該檢查所系爭檢查報告書1 份
    在卷可參（見本院卷第127 頁至128 頁），簡太郎之過失行
    為與被害人李金鶴之死亡間，具有相當因果關係，亦應負侵
    權行為損害賠償責任。
  (三)按數人因共同過失不法侵害他人之權利者，依法應負連帶賠
    償責任，苟各行為人之過失均為其所生損害之共同原因，即
    所謂行為關連共同，亦足成立共同侵權行為，最高法院66年
    台上字第2115號判例意旨可資參照。綜上各節，堪認本件意
    外事故發生之原因為：1.被告承攬搭鷹架工作，施工架基礎
    地面為鬆軟之泥土地，未整平且夯實緊密，亦未襯以適當材
    質墊材；另斜撐材未能有效支撐，而有過失；2.簡太郎承攬
    砌磚牆工作，施工獨立磚牆強度不足，且未設置支撐設備；
    未使勞工確實載用安全帽，同有過失。參以，系爭檢查報告
    亦與本院為相同之認定（見本院第122 頁）。足徵渠等二人
    之過失為本件意外事故所生損害之共同原因，應成立共同侵
    權行為。審酌上情，應認渠等二人之過失責任比例各半（詳
    後述），另業主甲○○業經刑事不起訴處分在案，並無何過
    失可言。
  (四)原告可請求之損害賠償金額若干？
  1.喪葬費部分：
    按不法侵害他人致死者，對於支出殯葬費之人，亦應負損害
    賠償責任。原告乙○○主張伊為李金鶴支出喪葬費共計378,
    500 元之事實，業據提出明德禮儀公司之單據及宜蘭縣政府
    自行收納款項統一收據等影本各1 件在卷可按（同上附民卷
    第12頁及第13頁），並為被告所不爭執，經核，上開費用均
    屬必要支出，自應准許。
  2.扶養費部分：
  次按「直系血親相互間，互負扶養之義務。」；「負扶養義
    務者有數人時，應依左列順序定其履行義務之人：一直系血
    親卑親屬。二直系血親尊親屬。．．．。」；「受扶養權利
    者，以不能維持生活而無謀生能力者為限。前項無謀生能力
    之限制，於直系血親尊親屬，不適用之。」，民法第1114條
    第1 款、第1115條第1 項、第2 項、第1117條，分別定有明
    文。準此，直系血親尊親屬受扶養者，仍須以不能維持生活
    者為限。
  原告主張以行政院主計處90年3 月20日之國情統計通報88年
    臺灣地區家庭平均每人每月消費支出15,000元為計算扶養費
    基準，被告辯稱應參酌消費者債務清理條例所認定之國民最
    低生活標準而為認定標準等語。審酌行政院主計處公布平均
    每戶消費支出項目包含食品及飲料費、菸草、衣著鞋襪類、
    房地租及水費、燃料及燈光、家具及家庭設備、家事管理、
    保健及醫療、運輸交通及通訊、娛樂教育及文化服務及什項
    消費等，既已包括一般民眾生活所需各項費用，依此計算扶
    養費用之數額，自屬客觀有據；再參酌社會救助法第4 條第
    2 項規定：「所稱最低生活費，由中央、直轄市主管機關參
    照中央主計機關所公布當地區最近一年平均每人消費支出百
    分之60定之…。」，故本院認依行政院主計處公布之平均每
    人消費支出百分之60所定之最低生活費，應已足供受扶養人
    生活需要，而以此作為計算扶養費之依據，應為適當。參酌
    ，行政院主計處公布95年度台灣省桃園縣平均每人每年消費
    支出金額為197,59 8元，每月則為16,466元，依此計算，平
    均每人每年最低生活費為118, 559元（其計算式為：197,59
    8 元×60% ＝上開金額），每月則為9,880 元（其計算式為
    ：197,598 元÷12×60 %＝上開金額），本件應以此為計算
    基準。原告請求以行政院主計處90年3 月20日之國情統計通
    報88年臺灣地區家庭平均每人每月消費支出15,000元為計算
    扶養費基準，顯屬過高。
  原告丁○○為李金鶴之女，82年9 月26日生，有其戶籍謄本
    在卷可參，其於95年1 月11日李金鶴死亡時約為12歲4 月，
    距成年尚有7 年8 月（即92月），依前開說明，自有受李金
    鶴扶養之權利，且李金鶴應負擔全部扶養義務，原告丁○○
    請求至其成年時止共計92月之扶養費，核屬有據。依霍夫曼
    計算式核計（採原告主張扣除第一期中間利息方式，以下同
    ），原告陳嘉佩可請求扶養費為768,078 元【9,880 元×77
    .00000 000（此為應受扶養92月之霍夫曼係數）】=768,078
    （小數點以下四捨五入，以下均同），其逾此範圍之請求，
    為無理由，不應准許。
  原告乙○○係李金鶴之母，於39年1 月31日生，於81年間已
    離婚，其子女有李啟昌、李金鶴、李淑如、李國華、李啟明
    等5 人有戶籍謄本及繼承系統表在卷為憑（見本院卷第31頁
    至第34頁、第110 頁至第114 頁）。原告乙○○於95年1 月
    11日李金鶴死亡時即將屆齡56歲，依95年臺閩地區（女姓）
    簡易生命表，其平均餘命為23年，有上揭簡易生命表1 份在
    卷可考。又原告乙○○其餘4 名子女於李金鶴死亡時皆已成
    年，有戶籍謄本在卷足憑。而乙○○94年度所得為2,000 元
    ，95年度並無所得資料，名下財產雖有房屋1 棟，然財產總
    額為17,300元，亦有本院依職權調取其稅務電子閘門財產所
    得調件明細表在卷可憑，足徵原告乙○○之所得及財產，難
    以供維持其平均餘命之生活。準此，原告乙○○主張李金鶴
    對其應負五分之一扶養義務，並以其23年之餘命為應受扶養
    年數，亦屬有據。依霍夫曼計算式，核計其可請請之扶養費
    為36 2,487元【計算式為：9,880 元×183.00000000（此為
    應受扶養23年（276 月）之霍夫曼係數）=1,812,438元÷扶
    養人數5=362,488 元】原告逾此範圍之請求，為無理由，應
    予駁回。
  3.非財產上損害部分：
    按不法侵害他人人格權，被害人受有非財產上損害，請求加
    害人賠償相當金額慰撫金時，法院對於慰撫金之量定，應斟
    酌實際加害情形，所造成影響、被害人痛苦之程度、兩造之
    身分地位經濟情形及其他各種狀況，以核定相當之數額，最
    高法院47年台上字第1221號、51年台上字223 號判例可資參
    照。本院審酌原告丁○○94、95年度並無所得資料，其名下
    亦無財產，原告乙○○94年度所得為2,000 元，95年度並無
    所得資料，名下財產有房屋1 棟，財產總額為17,300元；而
    被告於94年度所得為303,344 元，95年度並無所得資料，名
    下財產有房屋1 棟、土地1 筆、汽車1 輛及投資3 筆，以上
    合計其財產總額1,809,975 元，有本院依職權調取兩造之稅
    務電子閘門財產所得調件明細表在卷可憑，審酌兩造之所得
    、財產、經濟地位及原告驟失至親精神上受有相當痛苦等情
    ，足認原告丁○○請求非財產上損害賠償150 萬元，尚屬過
    高，應核減為100 萬元為適當，原告丁○○逾此範圍之請求
    ，為無理由，亦應予駁回。至原告乙○○請求非財產上損害
    賠償50萬元，經核尚無不合，應予准許。
  4.綜上，原告丁○○可請求之損害賠償金額分別為：扶養費
    768,078 元。慰撫金100 萬元，共計1,768,078 元。另原
    告乙○○可請求之損害賠償金額分別為：喪葬費378,500
    元。扶養費362,488 元。慰撫金50萬元，合計1,240,98
    8元。
  (五)被告抗辯李金鶴與有過失，是否有理由？
  1.次按，數人共同不法侵害他人之權利者，連帶負損害賠償責
    任；，損害之發生或擴大，被害人與有過失者，法院得減輕
    賠償金額，或免除之，民法第185 條第1 項前段、第217 條
    第1 項，定有明文。又民法第192 條第1 項規定不法侵害他
    人致死者，對於支出殯葬費之人，亦應負損害賠償責任，係
    間接被害人得請求賠償之特例。此項請求權，自理論言，雖
    係固有之權利，然其權利係基於侵權行為之規定而發生，自
    不能不負擔直接被害人之過失，倘直接被害人於損害之發生
    或擴大與有過失時，依公平之原則，亦應有民法第217 條過
    失相抵規定之適用。最高法院73年度台再字第182 號判例要
    旨可資參照。
  2.經查，進入工地之人員均應配戴安全帽及其它必要之個人防
    護具，以免受傷，此為基本之工安常識。而本件被害人李金
    鶴於上揭時、地工作，未依規定戴用安全帽，因而遭掉落之
    磚塊擊中頭部致死亡之事實，有系爭檢查報告書及桃園地檢
    署相驗屍體證明書等影本各1 份在卷可參，且為原告所不否
    認，則李金鶴未戴安全帽之行為就本件損害之發生或擴大，
    自屬與有過失，應堪認定。惟進入工地依上揭勞工安全衛生
    設施標準規定，本應由雇主提供安全帽而未提供時，受僱人
    雖有注意義務，然雇主過失責任顯然大於受僱人。
  3.被告與簡太郎就李金鶴之意外死亡，均有過失，而應負共同
    侵權行為連帶損害賠償責任。綜合上情，本院認被害人李金
    鶴因本件意外事故死亡，原告應負擔李金鶴百分之10之過失
    責任，被告應與簡太郎連帶負擔百分之90之過失責任（各負
    擔百分之45），爰依民法第217 條規定，酌減賠償金額。經
    酌減後，原告僅得就損害金額百分之90向被告與簡太郎請求
    ，經核計結果，原告丁○○可請求之賠償金額為1,59 1,270
    元（計算式：1,768,078 元×90% ＝1,591,270 元）；原告
    乙○○可請求之賠償金額為1, 116, 889 元（計算式：1,24
    0, 988元×90 %＝1,116,889 元）。
  (六)被告抗辯原告與簡太郎調解成立應予扣除，是否有理？
  1.被告與簡太郎係共同侵權行為人，應負連帶賠償責任，渠等
    二人應分擔責任額各二分之一。然原告與簡太郎已於95 年1
    月18日成立調解，約定由簡太郎賠償原告二人130 萬元，有
    調解書影本1 紙在卷可稽，然簡太郎迄今僅清償原告二人40
    萬元（應認係對原告二人各清償20萬元），為兩造所不爭執
    。則共同侵權行為人即被告應賠償金額若干？
  2.本判決認為，此時應視另一連帶債務人（即簡太郎）於調解
    時所應允賠償金額大小而定，如所應允賠償金額超過其依法
    應分擔額，則被告部分不受影響，法院仍應判令被告給付全
    額。如低於應分擔額，則其差額部分已因免除而不得再向被
    告請求，其餘部分仍應在原告所受損害範圍內命被告給付（
    司法院75廳民一字第1635號函法律座談會採同一見解及民法
    第276 條、27 4條規定參照），再扣除另一連帶債務人（簡
    太郎）清償之金額。
  3.經查，上開調解筆錄雖記載「原告其餘請求權拋棄」，惟被
    告既未參加上開調解而未與原告協商，足認原告並無消滅全
    部債務之意思表示，應認為原告僅拋棄其對簡太郎調解應允
    賠償金額以外部分之請求，而無免除其他債務人（即被告）
    連帶賠償債務之意思。從而，原告丁○○所得請求被告給付
    之損害賠償金額分別為1,391,270 元【計算式：1,591, 270
    元×1/2 ＝分擔額795,635 元；調解應允賠償金額130 萬元
    超過分擔額，被告給付原告全部請求金額1,591,270 元－已
    清償金額20萬元＝1,391,270 元】。原告乙○○可請求金額
    91 6,889元【計算式：1,116,889 元×1/ 2＝分擔額558,44
    4 元，和解金額超過分擔額，被告應賠償全部金額1,116,88
    9 元－已清償金額20萬元＝916,889 元】。原告逾此範圍之
    請求，於法無據，應予駁回。
五、綜上所述，原告依據侵權行為之法律關係，請求被告應賠償
    給付原告丁○○1,391,270 元、原告乙○○916,889 元，及
    均自起訴狀繕本送達（自寄存之日起經10日於96年7 月23日
    發生效力）翌日即96年7 月24日起至清償日止，按週年利率
    百分之5 計算之利息，為有理由，應予准許。其逾此範圍之
    請求，尚乏所據，不應准許。
六、本件事證已臻明確，兩造其餘攻擊防禦方法及舉證，核與判
    決結果無影響，爰不一一論述，併此敘明。
七、訴訟費用負擔之依據：民事訴訟法第79條、第85條第1 項。
中    華    民    國    97    年    11    月    28    日
                    民事第二庭法  官  張金柱
如對本判決上訴，須於判決送達後20日內向本院提出上訴狀 (須
按對造人數提出繕本)。
以上正本證明與原本無異。
中    華    民    國    97    年    12    月    2     日
                              書記官  黃珮娟


司法院資訊處製作；財團法人民間司法改革基金會備份。
